【裁判字號】    99,消債更,308
【裁判日期】    991221
【裁判案由】    更生事件
【裁判全文】
臺灣板橋地方法院民事裁定           99年度消債更字第308號
聲  請  人  黃秋東
上列當事人因消費者債務清理條例，聲請更生事件，本院裁定如
下：
    主  文
聲請駁回。
聲請程序費用由聲請人負擔。
    理  由
一、按債務人對於金融機構因消費借貸、自用住宅借款、信用卡
    或現金卡契約而負債務，在聲請更生或清算前，應提出債權
    人清冊，以書面向最大債權金融機構請求協商債務清償方案
    並表明共同協商之意旨，消費者債務清理條例第151條第1項
    定有明文。而消費者債務清理條例所定之前置協商程序，其
    立法目的係因債務人對於金融機構因消費借貸、自用住宅借
    款、信用卡或現金卡契約而負債務，其法律關係較單純明確
    ，金融機構並已訂有債務協商機制，使債務人與多數債權人
    間能利用法院程序外解決之協商機制而自主解決其債務，如
    能協商成立，債務人或不須依本條例聲請更生或清算，可疏
    減法院負擔，有效分配司法資源，遂採行協商前置主義。債
    務人須盡己之力與最大債權金融機構謀求自主性的協議清償
    債務方案，若債務人於衡酌己身清償資力，提出符合正當性
    及合理性之清償計畫，卻不被最大債權金融機構所接受時，
    債務人自得求助於法院，選擇向法院聲請更生或清算。反之
    ，若債務人僅徒具形式提出協商聲請，而不以積極態度謀求
    解決清償債務方案；或事後又撤回協商之聲請；或債務人所
    提出之債務清償方案與其清償資力不具相當性與合理性時，
    亦即在衡量債務人之負債原因、經濟收入情況、通常生活必
    要性之支出等客觀情狀後，債務人提出之清償計畫，並不符
    合比例原則之要求時，自不能認債務人已充分踐行法律所要
    求之協商程序；否則，若不問債務人之清償資力如何，概命
    最大債權金融機構必須接受清償條件，即難謂符合法律所定
    前置協商之精神。次按，債務人不能清償債務或有不能清償
    之虞者，得依本條例所定更生或清算程序，清理其債務，消
    費者債務清理條例第3 條定有明文。所謂「不能清償債務或
    有不能清償之虞者」，係指債務人欠缺清償能力，對於已屆
    清償期，且已受請求之債務之全部或主要部分，客觀上可預
    見其為一般且繼續的不能清償之財產狀態之謂。而清償能力
    係由財產、信用、勞力三者構成，雖無足夠財產，如有良好
    之信用、優良之技術或持續不斷之勞力，即屬有清償債務之
    可能。又聲請更生或清算不合程式或不備其他要件者，法院
    應以裁定駁回之，但其情形可以補正者，法院應定期間先命
    補正，復為同條例第8條所明定。
二、本件聲請意旨略以：聲請人名下無任何財產，負債高達5,01
    3,676元，每月收入為新臺幣（下同）40,000 元，扣除每月
    必要生活支出及扶養費用25,000元後，無法清償債務，且多
    是年息達20％之高利貸，累積到現在，每個月的利息即要 8
    萬多元，聲請人不吃不喝，一輩子都不可能還到任何本金。
    希望能與銀行成立協商，惟無法負擔每月還款16,245元之協
    商方案，致前置協商不成立，為此，聲請更生等語。
三、經查：
(一)、聲請人前曾提出債權人清冊，依消費者債務清理條例第151
    條第1 項規定，以書面向最大債權金融機構豐（臺灣）商
    業銀行申請共同協商債務清償方案而協商不成立乙節，業據
    其提出豐（臺灣）商業銀行之民國99年11月2 日前置協商
    不成立通知書為證，堪以採認。是本件聲請人向本院聲請更
    生，即應綜合聲請人目前之全部財產及收支狀況，審究其是
    否符合「不能清償債務或有不能清償之虞」之要件，方為適
    法。
(二)、經本院依職權向豐（臺灣）商業銀行（下稱匯豐銀行）函
    查結果，匯豐銀行表示：聲請人曾於99年10月間向銀行申請
    前置協商，並書立前置協商收入切結書，其上記載聲請人每
    月收入為35,000元，豐銀行因此以聲請人每月收入34,000
    元為審核基準，扣除聲請人每月生活必要支出費用10,792元
    及扶養母親之費用2,648 元（聲請人之母親有3 名子女共為
    扶養義務人），而提出月繳16,245元，利率0 ％，共180 期
    之協商方案，惟聲請人卻表示每月僅能負擔10,000元之還款
    協商方案，豐銀行遂以聲請人無法接受協商方案，開立前
    置協商不成立通知書等情，有豐銀行99年12月7 日陳報狀
    暨所附之前置協商收入切結書等資料附卷可稽（見本院卷第
    57頁至第90頁），堪以認定。
(三)、然按聲請人既已負債大於資產，本應較一般人更為節約支出
    、撙節開銷，是應以行政院主計處公布之99年度臺北縣每人
    每月最低生活費用為10,792元作為每月生活必要支出費用之
    計算標準。茲聲請人主張其每月生活必要支出費用為15,000
    元（包含：房租5,000 元、三餐起居生活費6,500 元、交通
    費1,300 元、水、電、瓦斯費1,500 元、手機費700 元等，
    參本院卷第7 頁背面），參酌前開行政院主計處公布之99年
    度臺北縣每人每月最低生活費用10,792元之計算標準，因該
    公布之最低生活費用即已包含食、衣、住、行等各項生活必
    要費用在內，是堪認聲請人所列其每月必要支出費用為15,0
    00元，係屬過高，應以每人每月生活費用必要支出為10,792
    元計算之，方屬適當。
(四)、再按，依民法第1117條第1 項規定，受扶養權利者，以不能
    維持生活而無謀生能力者為限。而同條第2 項規定：前項無
    謀生能力之限制，於直系血親尊親屬不適用之。即直系血親
    尊親屬受扶養者，仍須以不能維持生活者為限（最高法院87
    年度台上字第1696號判決意旨參照）。查聲請人雖陳報其每
    月需負擔其母親黃鄭秀美之扶養費用10,000元云云，惟聲請
    人並未舉證其母親黃鄭秀美有何不能維持生活之情事，是此
    部份扶養費用是否為必要支出，已屬有疑，況且，縱然屬實
    ，此部分應分擔黃鄭秀美之扶養義務人尚有聲請人及其胞弟
    黃秋豪、胞妹黃士玲共三人（見本院卷第12、13頁、第53、
    54頁），而依國稅局扶養免稅額計算，扶養費用每人每月為
    6, 833元，是聲請人每月必要支出之扶養費用，其數額應為
    2,278 元【計算式：6,833 ÷3 ＝2,278 ，元以下四捨五入
    】，亦非聲請人所陳報之10,000元。從而，雖聲請人自陳其
    每月薪資為4 萬元（見聲請狀第1 頁），縱使以較低之每月
    薪資35,000元計之，扣除其每月生活必要支出費用及扶養費
    用後，尚有餘額21, 930 元【計算式：35,000－10,792－2,
    278 ＝21,930】，顯然已足負擔豐銀行提出之每月清償16
    ,245元之還款協商方案。至聲請人主張另有積欠陳淑冠450,
    000 元、陳宥鈞300,000 元、吳明恩300,000 元債務部分，
    並未提出證據證明之，且未陳明其每月應具體清償上開私人
    債務之還款金額為何，未可遽採，況就其每月上揭餘款扣除
    清償匯豐銀行所提之協商還款金額後，亦仍有部分餘款可以
    清償其所積欠之民間債務，抑且，聲請人現年僅28歲（71年
    生，見本院卷第12頁），正值青壯，距離勞動基準法第54條
    所定之強制退休年齡65歲，尚有約37年之工作時間，揆諸上
    揭說明，為有持續不斷之勞力，即屬有清償債務之可能。
四、綜上所述，本件聲請人之每月收入既足以維持其基本生活、
    負擔扶養費用及履行最大債權金融機構提議之協商方案，難
    認其有何不能清償債務或有不能清償之虞之情事，自與消費
    者債務清理條例第3 條所定要件不符，是其所為更生之聲請
    ，與法未合，不應准許，爰裁定如主文。
中    華    民    國    99    年    12    月    21    日
                  民事第三庭  法  官  吳金芳
上為正本係照原本作成。
如不服本裁定，應於裁定送達後10日內，以書狀向本院提出抗告
，並繳納抗告費新臺幣1千元。
中    華    民    國    99    年    12    月    21    日
                              書記官  陳昭綾

司法院資訊處製作；財團法人民間司法改革基金會備份。
